【裁判字號】    95,訴,796
【裁判日期】    950626
【裁判案由】    重利等
【裁判全文】
臺灣臺中地方法院刑事判決               95年度訴字第796號
公  訴  人  臺灣臺中地方法院檢察署檢察官
被      告  戊○○
                    （現於臺灣臺中戒治所強制戒治）
上列被告因重利案件，經檢察官提起公訴（九十五年度偵字第九
七九號），本院合議庭裁定由受命法官獨任行簡式審判程序，判
決如下：
    主  文
戊○○以乘他人急迫及無經驗貸以金錢，而取得與原本顯不相當
之重利為常業，累犯，處有期徒刑陸月，如易科罰金，以參佰元
折算壹日。
扣案之空白商業本票壹本、帳冊壹本、港區快訊壹疊均沒收。
    犯罪事實
一、戊○○曾因重利罪、妨害自由罪，經臺灣屏東地方法院分別
    判處有期徒刑六月、三月，經定執行刑為有期徒刑八月，於
    九十三年三月三十一日易科罰金執行完畢。詎其猶不知悔改
    ，復基於常業重利之犯意，自九十三年九月某日起至九十四
    年六月某日止，以刊登港區快訊廣告，再經由夾報之方式招
    攬不特定人向其借款，對外自稱「林先生」，供急迫或無經
    驗之人以支付顯不相當利息之方式借款，其利息計算方式為
    以每十天為一期，以本票擔保借款，每借款新臺幣（下同）
    一萬元，須支付一千五百元至二千元不等之利息，並均須於
    借款同時預扣一期之利息，戊○○貸放予借款人之週年利率
    分別高達百分之四百五十至百分之九百，惟此僅為原則，實
    際上因借款人之不同，利率亦略有差異。適有如附表所示之
    丙○○等九人，均因急迫或無經驗，又有借款之需，於見到
    該夾報廣告後，即撥打電話予戊○○，而於附表所示之時間
    、地點，向戊○○商借如附表所示之金額，戊○○則於收取
    丙○○等人簽立之本票為擔保、並預扣一期之利息後，將所
    餘之本金交予丙○○等人，而乘丙○○等人均急迫或無經驗
    之際，貸以金錢，並於其後取得如附表所示與原本顯不相當
    之重利，並恃此維生、賴以為常業，而總計其前後獲利之金
    額約五十二萬四千五百元。戊○○並於附表所示之借款人無
    力償還本金或利息時，基於恐嚇之概括犯意，為下列行為：
    （一）先於九十三年十一月上旬某日，在台中縣大肚鄉一段
    二巷五十八號住處，向丙○○之母恫嚇稱：「如不還錢，我
    有傢伙（意即槍械），要讓丙○○好看，要小心一點」等語
    ，以此加害生命、身體之事恐嚇丙○○，經丙○○之母轉告
    丙○○，致丙○○心生畏懼。（二）又於九十四年四月間以
    電話聯絡己○○之方式，恐嚇己○○稱：「如不還錢將對你
    不利，找人修理你並讓你好看」等語，致己○○心生恐懼。
    （三）再於九十四年四、五月間某日，以電話聯絡鄭浩鑫（
    壬○○更名為鄭浩鑫），由鄭浩鑫之妻接聽，並恫嚇稱：「
    如不儘快還錢，要到你家抄，要對你不利」等語，經鄭浩鑫
    之妻轉知鄭浩鑫，致鄭浩鑫因而心生畏懼。
二、嗣經警於九十四年十月十六日二十一時許，持搜索票搜索戊○○位於南投縣集集鎮柴橋巷四號住處而查獲上情，並扣得
    戊○○因貸款予丙○○等人所取得之質押物品本票，及戊○○所有供經營重利貸放業務使用之帳冊一本、空白本票一本
    、港區快訊一疊等物。
三、案經南投縣警察局集集分局報告臺灣南投地方法院檢察署檢
    察官呈請臺灣高等法院臺中分院檢察署檢察長令轉臺灣臺中
    地方法院檢察署檢察官偵查起訴。
    理  由
一、訊據被告對於上開重利之事實均坦承不諱，核與附表所示之
    被害人於警訊指述、證人即被害人己○○、庚○○、鄭浩鑫
    、乙○○於檢察官偵查時具結證述之情節均相符合，並有扣
    案之本票、空白本票一本、帳冊一本、港區快訊一疊等物在
    卷可證。被告雖否認恐嚇部分犯行，並辯稱：並未以恐嚇之
    方式向被害人索討債務云云，但查，上開被告恐嚇被害人丙○○、己○○、鄭浩鑫之事實，業據被害人丙○○、己○○
    、鄭浩鑫於警訊指述、檢察官偵查時結證明確，復於本院審
    理時丙○○具結證稱：「那是我婆婆跟我講的，因為我之前
    都沒有在家，地點是我的戶籍地，大肚鄉○○村○○路○段
    二巷五十八號，我婆婆跟我說，確定是被告去的，因為之前
    借錢的時候，被告是拿錢到我家，我婆婆有看過被告，後來
    我婆婆說恐嚇要錢也是被告，就是坐在我後面的這位被告，
    我婆婆告訴我，被告來叫我婆婆要還錢，我婆婆說她年紀大
    ，沒有錢，被告跟我婆婆說他有傢伙，我婆婆說是指槍，她
    會害怕，我公公講說被告講的傢伙是否是槍我不確定，但是
    我公公也說他會害怕，結果我婆婆給被告二萬元，被告大約
    去了二、三次，我婆婆才還二萬元，我婆婆只有說只有一次
    說有傢伙。」等語。證人己○○證稱：「被告有親自對我講
    對我不利，找人修理我讓我好看有這樣講，那是被告電話中
    講的。」等語。證人鄭浩鑫證稱：「叫我早點處理，他有說
    如果沒有處理的話，要給我很難看，要對我不利，還有說不
    出來處理要到我家抄，我們都是電話聯絡。」、「（問：你
    有無接到電話過？）因為我不敢接，大部分都是我太太接的
    ，被告打來有說他是誰，而且我跟被告借錢我太太也知道，
    我都叫被告林仔，所以我太太也說打電話的人是林仔。」等
    語，證人丙○○、己○○、鄭浩鑫等三人均係經由夾報與被
    告聯絡借款，與被告素不相識之事實，業據證人三人結證在
    卷，其等與被告並無怨隙，當無冒犯偽證重罪，而設詞誣攀
    被告之必要，足認其等之證詞堪以採信，被告所辯無非飾詞
    ，不足採信，其犯行同堪認定。
二、按「約定利率，超過週年百分之二十者，債權人對於超過部
    分之利息，無請求權」、「債權人除前條限定之利息外，不
    得以折扣或其他方法，巧取利益」，民法第二百零五條、第
    二百零六條分別定有明文。被告以預扣一期利息之方式貸款
    予被害人，關於其利率之計算，自應以其實際貸予被害人之
    本金為計算基準（起訴書依被告與被害人約定之借款金額計
    算週年利率，與上開民法規定債權人不得以折扣之方式巧取
    利益之意旨不符，不無誤會）；依此計算，被告貸予被害人
    之借款週年利率，均在百分之四百五十以上，並以百分之七
    百二十為常（詳如附表一所示），已遠逾吾國法秩序所能容
    忍之範圍，自已達「重利」之程度。另被害人等，對於其等
    向被告借款之原因及急迫與無經驗之情形，均已於警詢中陳
    述甚明（亦詳如附表一所示），審諸其等既會捨一般正常較
    低利率之借款途徑（如：銀行借款、民間合會、親友借貸、
    以現金卡預借現金或使用信用卡之循環利率等）而不由，反
    選擇支付極高之利率，而向如被告等一般俗稱為「地下錢莊
    」之業者借款，依一般社會常情，自係已達急需用錢，而別
    無籌款途徑之急迫程度，始會為此飲鴆止渴之舉；而被告既
    係以此高利率之貸放方式為業（此業據其自承在卷；另參最
    高法院八十五年度臺上字第五一０號判例意旨），對於上門
    求貸之人，若非陷於急迫，即屬無經驗之情形，亦無法解為
    不知，是核其所為，係犯刑法第三百四十五條之以乘他人急
    迫及無經驗貸以金錢，而取得與原本顯不相當之重利為常業
    罪。又被告對於延遲還款之人，以加害生命、身體之事恐嚇
    之，上開被害人亦均因此而心生畏懼，核其所為，另犯刑法
    第三百零五條之恐嚇危害安全罪，被告多次恐嚇犯行，時間
    緊接，方法相同，觸犯構成要件相同之罪名，顯係基於概括
    犯意為之，依連續犯規定論以一罪，並依法加重其刑。又被
    告恐嚇之目的係為取得重利，所犯上開二罪，有方法結果之
    牽連關係，應從一重之常業重利罪論處。另查，被告於九十
    二年間，即曾因重利罪、妨害自由罪，經臺灣屏東地方法院
    判處有期徒刑六月、三月確定，並於九十三年三月三十一日
    易科罰金執行完畢，有臺灣高等法院被告前案紀錄表在卷可
    參，其受有期徒刑之執行完畢，五年以內再犯有期徒刑以上
    之罪，為累犯，依法加重其刑。爰審酌被告犯罪之動機、目
    的、本件犯罪之手段，暨其犯行期間之長短、貸與被害人之
    數量、犯罪所得之利益，及被告犯後坦承犯行、表示悔意之
    態度等一切情狀，量處如主文所示之刑，並諭知易科罰金之
    折算
    標準。
三、本件扣案之空白商業本票一本、帳冊一本、港區快訊一疊等
    物，均為被告所有，供犯罪所用之物，應依刑法第三十八條
    第一項第二款之規定予以宣告沒收。
四、至於扣案之信封袋十四袋、全宏偉所簽發之本票七張、黃健
    源簽發之本票三張、吳木杉簽發之本票一張、空白借款單一
    本、行動電話四支（含ＳＩＭ卡各一片，非被告所有）、棒
    球棍一支、高爾夫球桿一支、噴漆二瓶、防彈背心一件等物
    ，雖係被告所有，被告均否認係供犯罪所用之物，此外，亦
    查無證據足資證明確係被告供犯罪所用，爰不予宣告沒收。
    另扣案被告所持有之被害人己○○之本票一紙、甲○○簽發
    之本票三張、辛○○本票一張，固係被告於經營此常業重利
    犯罪時被害人於貸款時所簽發並交付被告者；然查重利罪之
    被害人非不必交付利息，仍應交付法定限制內之利息，是上
    開本票中被告貸予被害人己○○、甲○○、辛○○之本金部
    分，並非犯罪所得；其超過本金之部分，有一部分係法定限
    制內之利息、有一部分則為法定限制外之重利，則限制外之
    重利固係被告因犯罪所得之物，然限制內之利息即非犯罪所
    得；且因本票之所載之金額無從分辨何者是本金、何者是法
    定限制內之利息、何者為法定限制外之重利，自不能全部均
    視為犯罪所得。而刑法第三十八條第一項第三款所謂因犯罪
    所得之物，係指該物全部係犯罪所得而言，如非全部而僅係
    不能分割之其中一部係犯罪所得，自不得視為全部犯罪所得
    予以沒收，是扣案之上開本票，爰不為沒收之宣告，附此敘
    明。
據上論斷，應依刑事訴訟法第二百七十三條之一第一項、第二百
九十九條第一項前段，刑法第三百四十五條、第三百零五條、第
五十五條、第四十七條、第四十一條第一項前段、第三十八條第
一項第二款，罰金罰鍰提高標準條例第一條前段、第二條，判決
如主文。
本案經檢察官丁○○到庭執行職務。
中    華    民    國    95    年    6     月    26    日
     臺灣臺中地方法院刑事第四庭  法  官  滕治平
上正本證明與原本無異
如不服本判決，應於送達後十日內向本院提出上訴狀（須附繕本
），上訴於臺灣高等法院臺中分院。
                                 書記官  郭佳雯
中    華    民    國    95    年    6     月    26    日
附錄本案論罪科刑參考法條全文：
中華民國刑法第三百四十四條
乘他人急迫、輕率或無經驗貸以金錢或其他物品，而取得與原本
顯不相當之重利者，處一年以下有期徒刑、拘役或科或併科一千
元元以下罰金。
中華民國刑法第三百四十五條
以犯前條之罪為常業者，處五年以下有期徒刑，得併科三千元以
下罰金。
附表：戊○○常業重利罪之被害人與被害情形（利率均依實際取
      得之本金計算）
┌──┬───┬────┬────┬─────────────┬───┬────┬──────────┐
│編號│被害人│借款時間│借款地點│借款金額(新臺幣)及計息方法│利  率│已付利息│ 質   押   物   品  │
│    │      │        │        │                          │(年息)│(新臺幣)│                    │
├──┼───┼────┼────┼─────────────┼───┼────┼──────────┤
│ 一 │丙○○│93年9月 │臺中縣大│借款一次計三萬元（每三萬元│ 720% │約二萬五│本票一張面額六萬元、│
│    │      │中旬    │肚鄉王田│預扣五千元之利息），實際貸│      │千元（已│身分證              │
│    │      │        │村沙田路│予二萬五千元，每十天利息五│      │清償本金│                    │
│    │      │        │一段二巷│千元。                    │      │）      │                    │
│    │      │        │五號    │                          │      │        │                    │
│    │      │        │        │                          │      │        │                    │
├──┼───┼────┼────┼─────────────┼───┼────┼──────────┤
│ 二 │鄭浩鑫│93年10月│臺中縣大│借款一次計二萬元（每一萬元│ 450% │約八千元│本票一張面額四萬元  │
│    │即鄭啟│        │甲鎮某處│預扣二千元之利息），實際貸│      │        │                    │
│    │森    │        │        │予一萬六千元，每十天一期，│      │        │                    │
│    │      │        │        │利息二千元。              │      │        │                    │
│    │      │        │        │                          │      │        │                    │
├──┼───┼────┼────┼─────────────┼───┼────┼──────────┤
│ 三 │許恒源│93年10月│不詳    │借款一次計三萬元（每三萬元│ 720% │十一萬元│本票一張面額六萬元  │
│    │      │        │        │預扣五千元之利息）實際貸予│      │（本金尚│                    │
│    │      │        │        │二萬五千元，十天一期，借款│      │未清償）│                    │
│    │      │        │        │利息五千元。              │      │        │                    │
│    │      │        │        │                          │      │        │                    │
├──┼───┼────┼────┼─────────────┼───┼────┼──────────┤
│ 四 │子○○│93年10月│不詳    │借款二萬（預扣四千利息），│ 450% │一萬六千│本票一張面額四萬元  │
│    │      │        │        │實際貸予一萬六千元，十天一│      │元（本金│                    │
│    │      │        │        │期，利息計四千元。        │      │二萬元已│                    │
├──┼───┼────┼────┼─────────────┼───┼────┼──────────┤
│ 五 │甲○○│93年11月│不詳    │借款計三萬元（預扣六千利息│ 900% │十九萬元│本票三張面額共計六萬│
│    │      │        │        │）實際貸予二萬四千元，十天│      │（本金尚│元、駕照一張。      │
│    │      │        │        │一期，利息共六千元。      │      │未清償）│                    │
│    │      │        │        │                          │      │        │                    │
├──┼───┼────┼────┼─────────────┼───┼────┼──────────┤
│ 六 │庚○○│93年12月│臺中縣大│借款三萬元（預扣五千利息）│ 720% │一萬五千│本票一張面額六萬元。│
│    │      │        │里工業區│實際貸予二萬五千元。十天一│      │元（本金│                    │
│    │      │        │附近    │期，利息共五千元。        │      │已還清）│                    │
├──┼───┼────┼────┼─────────────┼───┼────┼──────────┤
│ 七 │乙○○│94年3月 │臺中縣清│借款一萬元（預扣二千元利息│ 900% │一萬元（│本票一張面額二萬元  │
│    │      │        │水鎮仁愛│），實際貸予八千元，十天一│      │本金已清│                    │
│    │      │        │路上    │期，利息二千元。          │      │償）    │                    │
│    │      │        │        │                          │      │        │                    │
│    │      │        │        │                          │      │        │                    │
├──┼───┼────┼────┼─────────────┼───┼────┼──────────┤
│ 八 │癸○○│94年3月 │不詳    │借款七萬元。十天一期，每一│ 720% │五萬元（│本票一張面額十四萬元│
│    │      │        │        │萬元借款利息二千元。      │      │已清償本│                    │
│    │      │        │        │                          │      │金）    │                    │
│    │      │        │        │                          │      │        │                    │
│    │      │        │        │                          │      │        │                    │
├──┼───┼────┼────┼─────────────┼───┼────┼──────────┤
│ 九 │辛○○│94年6月 │不詳    │借款七萬元（預扣一萬零五百│ 640% │十萬零五│本票一張面額十四萬元│
│    │      │（起訴書│        │元利息）。實際貸予五萬九千│      │百元    │                    │
│    │      │誤載為10│        │五百元，十天一期，利息一萬│      │        │                    │
│    │      │月）    │        │零五百元。                │      │        │                    │
└──┴───┴────┴────┴─────────────┴───┴────┴──────────┘


司法院資訊處製作；財團法人民間司法改革基金會備份。
